ACORDAO-COMPLETO-2502291

ACÓRDÃO 2148/2021 ATA 36/2021 - PLENÁRIO

VISTOS, relatados e discutidos estes autos de pedido de reexame interposto pelo Sr. Florentino de Araújo Cardoso Filho, contra o Acórdão 2846/2020-TCU-Plenário, mediante o qual esta Corte aplicou individualmente ao ora recorrente e a outros responsáveis a multa prevista no art. 58, inciso II, da Lei nº 8.443/92,
ACORDAM os Ministros do Tribunal de Contas da União, reunidos em Sessão do Plenário, ante as razões expostas pelo Relator, em:
9.1. conhecer do presente pedido de reexame para, no mérito, negar-lhe provimento, com fundamento nos termos do arts. 32, inciso I, 33 e 48 da Lei 8.443/1992, c/c os art. 285 e 286, parágrafo único, do RI/TCU;
9.2. dar ciência desta deliberação ao recorrente, ao Ministério da Educação, à Ebserh e à Universidade Federal do Ceará.

Pedido de reexame contra acórdão que aplicou multa ao recorrente em razão de irregularidades apuradas em fiscalização realizada em hospital universitário.

Universidade Federal do Ceará.

3. Interessada/Responsáveis/Recorrente:
3.1. Interessada: Empresa Brasileira de Serviços Hospitalares (Ebserh).
3.2. Responsáveis: Adolfo Bruno Férrer Bezerra de Menezes (XXX.207.503-XX); Florentino de Araujo Cardoso Filho (XXX.652.963-XX); José Luciano Bezerra Moreira (XXX.096.413-XX); Rafael Henriques de Araújo Neto (XXX.369.523-XX); Suely Beserra de Castro (XXX.188.503-XX)
3.3. Recorrente: Florentino de Araujo Cardoso Filho (XXX.652.963-XX).

13.1. Ministros presentes: Ana Arraes (Presidente), Walton Alencar Rodrigues, Benjamin Zymler, Augusto Nardes (Relator), Aroldo Cedraz, Raimundo Carreiro, Bruno Dantas, Vital do Rêgo e Jorge Oliveira.
13.2. Ministros-Substitutos presentes: Augusto Sherman Cavalcanti, Marcos Bemquerer Costa e André Luís de Carvalho.

ACORDAO-COMPLETO-2515683

Acórdão 740/2022 - Plenário

FLORENTINO DE ARAUJO CARDOSO FILHO

AUGUSTO NARDES

Ministro-Substituto Augusto Sherman Cavalcanti.

Transcrevo a seguir, com os ajustes de forma pertinentes, instrução elaborada na Secretaria de Recursos - Serur (peça 58) , a qual teve anuência de seu corpo diretivo (peças 59 e 60) :
"INTRODUÇÃO
1.	Trata-se de pedido de reexame interposto por Florentino de Araújo Cardoso Filho (peça 225) , contra o Acórdão 2846/2020-TCU-Plenário (peça 201) , de relatoria do Ministro-Substituto Augusto Sherman Cavalcanti, com o seguinte teor:
VISTOS, relatados e discutidos estes autos de Relatório de Fiscalização de Orientação Centralizada (FOC) , Fiscalis 463/2016, realizada no Hospital Universitário Walter Cantídio (HUWC) da Universidade Federal do Ceará (UFC) , gerenciado à época pela Sociedade de Assistência a Maternidade Escola Assis Chateaubriand - Semeac, selecionado com base em modelo probabilístico de risco, com objetivo de avaliar a regularidade dos procedimentos de contratação da empresa Edcon Comércio e Construções Ltda., abrangendo volume de recursos da ordem de R$ 18.552.224,05, referente a dois contratos, 15/2012 e 16/2012, 
ACORDAM os Ministros do Tribunal de Contas da União, reunidos em sessão Plenária, com fundamento nos arts. 1º, inciso I, e 58, inciso II, da Lei nº 8.443/92 c/c os arts. 268, inciso II, e 209, inciso II, do Regimento Interno do TCU, em:
9.1. aplicar individualmente aos responsáveis, Sr. Florentino de Araújo Cardoso Filho (CPF XXX.652.963-XX) , ex-Superintendente do HUWC, Sr. José Luciano Bezerra Moreira (CPF XXX.096.413-XX) , Superintendente do HUWC, Sr. Adolfo Bruno Férrer Bezerra de Menezes (CPF XXX.207.503-XX) , ex-Gerente Administrativo do HUWC, Sra. Suely Beserra de Castro (CPF XXX.188.503-XX) , ex-Chefe da Divisão de Engenharia e Arquitetura e Fiscal dos Contratos 15/2012 e 16/2012, Sr. Rafael Henriques de Araújo Neto (CPF XXX.369.523-XX) , Coordenador de Obras e Projetos da UFC e Fiscal dos Contratos 15/2012 e 16/2012, a multa referida no art. 58, inciso II, da Lei 8.443/1992, e no art. 268, inciso II, c/c o art. 209, inciso II, do Regimento Interno/TCU, nos valores abaixo indicados, fixando-lhes o prazo de 15 (quinze) dias, a partir da notificação, para que comprovem, perante o Tribunal, nos termos do art. 25 da Lei nº 8.443/1992, c/c o art. 214, inciso III, alínea "a", do RI/TCU, o recolhimento dos referidos valores ao Tesouro Nacional, atualizados monetariamente a partir do dia seguinte ao término do prazo ora fixado, até a data dos efetivos pagamentos, se forem pagas após o vencimento, na forma da legislação em vigor:
	Responsável
	Multa

	Florentino de Araújo Cardoso Filho
	R$ 10.000,00

	José Luciano Bezerra Moreira
	R$ 5.000,00

	Adolfo Bruno Férrer Bezerra de Menezes
	R$ 10.000,00

	Suely Beserra de Castro
	R$ 10.000,00

	Rafael Henriques de Araújo Neto
	R$ 10.000,00

9.2. autorizar, desde logo, nos termos do art. 28, inciso II, da Lei 8.443/1992, a cobrança judicial das dívidas caso não atendidas as notificações e não seja possível o desconto determinado;
9.3. determinar à Universidade Federal do Ceará, nos termos do art. 28, inciso I, da Lei 8.443/1992, que:
9.3.1. proceda, se ainda não houver realizado, no prazo de 60 dias, à rescisão dos Contratos 15/2012 e 16/2012 celebrados com a empresa Edcon Comércio e Construções Ltda., que objetivaram a execução de reforma de blocos do Hospital Universitário Walter Cantídio (HUWC) , bem como realize o encontro de contas prévio à rescisão dos dois contratos, se necessário e cabível; e
9.3.2. na eventualidade de conclusão pela subsistência de dano ao erário após eventual frustração do encontro de contas, instaure tomada de contas especial; 
9.4. recomendar ao Hospital Universitário Walter Cantídio (HUWC) que, previamente ao início do procedimento de contratação de empresa para reforma de unidades hospitalares e para a gestão dos contratos decorrentes, proceda, em obediência à Lei 8.666/1993, art. 6º, inc. IX, alínea "c", e nos moldes do Acórdão 6638/2015-TCU-Primeira Câmara: 
9.4.1. à clara identificação das necessidades de reforma de unidades hospitalares do HUWC/UFC, bem como a estudos que evidenciem o levantamento das áreas a serem reformadas, os quantitativos e a relação dos equipamentos a serem utilizados, a análise da produtividade de contratos anteriores, além da análise de custo/benefício da sua manutenção ou realização de nova modalidade de contratação; e 
9.4.2. a levantamento de mercado junto a diferentes fontes possíveis, incluindo as contratações similares feitas por outros órgãos, consultas a sítios na internet (portais de domínio público) , consultas a publicações especializadas (e.g. comparativos de soluções publicados em revistas especializadas) e pesquisa junto a fornecedores, a fim de avaliar as diferentes soluções que possam atender às necessidades que deram causa à contratação; e
9.5. dar ciência deste acórdão ao Ministério da Educação, à Ebserh e à Universidade Federal do Ceará.
 HISTÓRICO
2.	Trata-se de relatório de Fiscalização de Orientação Centralizada (FOC) , Fiscalis 463/2016, realizada no Hospital Universitário Walter Cantídio (HUWC) da Universidade Federal do Ceará (UFC) , gerenciado à época pela Sociedade de Assistência a Maternidade Escola Assis Chateaubriand (Sameac) , em cumprimento ao Despacho de 3/6/2016 do Ministro-Substituto Augusto Sherman (TC Processo 014.158/2016-7) .
3.	O trabalho teve por objetivo avaliar a regularidade dos procedimentos de contratação da empresa Edcon Comércio e Construções Ltda. pelo nosocômio, cujo volume de recursos totalizava R$ 18.552.224,05, referente a dois contratos, conforme se extrai do voto condutor do Acórdão 2846/2020-TCU-Plenário (peça 202) :
	- contrato 15/2012, cujo objeto era a reforma de unidades do Bloco Cirúrgico e dos ambulatórios de Dermatologia e Pediatria no Campus de Porangabussu - UFC, respectivamente blocos 202, 207 e 205, no valor total de R$ 10.660.877,27, posteriormente alterado em 14,13% entre acréscimos e supressões, dos quais foram pagos R$ 1.608.317,97, correspondente a 13,36% do valor total, interrompido quando havia um saldo financeiro não executado da ordem de R$ 10.430.700,07.
	- contrato 16/2012, cujo objeto era a reforma do Bloco Central, Bloco 201, no mesmo Campus, no valor total de R$ 6.252.923,52, posteriormente alterado em 53,24% entre acréscimos e supressões, dos quais foram pagos R$ 1.477.100,17, correspondente a 22,68% do valor total, interrompido quando havia um saldo financeiro não executado da ordem de R$ 5.036.105,87.
4.	A contratada solicitou rescisão contratual amigável desses contratos em outubro e novembro de 2014. Porém, até o final da auditoria, tais rescisões não haviam sido concluídas.
5.	Foram identificados quatro achados de auditoria, assim resumidos no mencionado voto (peça 202) :
	a) ausência de estudos técnicos preliminares que fundamentassem os termos de referência que deram origem aos procedimentos licitatórios e aos contratos;
	b) ausência, nos procedimentos licitatórios, de detalhamento necessário e suficiente do objeto a ser contratado, ante a ausência de projetos e a inconsistência dos quantitativos;
	c) baixa competitividade das concorrências presenciais em regime de empreitada global, com apenas dois licitantes em cada;
	d) pagamento a maior do item "administração local", a partir da definição de medição inadequada (mensal) , o que redundou em execução financeira a maior, em ambos os contratos, em relação às respectivas execuções físicas, estimada em R$ 575.689,51.
6.	Após a realização das audiências dos responsáveis, oitiva da empresa e diligências, a unidade técnica procedeu à análise das respostas apresentadas, tendo suas conclusões sido acatadas pelo Relator e o Tribunal proferido o Acórdão 2846/2020-TCU-Plenário (peça 201) , nos termos acima transcritos.
7.	Irresignado, Florentino de Araújo Cardoso Filho interpôs pedido de reexame em face da referida decisão (peça 225) , cujas razões passam a ser analisadas a seguir.
ADMISSIBILIDADE
8.	Reitera-se o exame preliminar de admissibilidade à peça 226, ratificado pelo Ministro Relator Augusto Nardes (peça 229) , que conheceu do recurso, suspendendo-se os efeitos dos itens 9.1 e 9.2 do Acórdão 2846/2020-TCU-Plenário (peça 201) .
EXAME TÉCNICO                                                                                                                                                                                                                                                                                                                                                                                                                                                                                                                                                                                                                                                                                                                                                                                                                                                                                                                                                                                                                                                                                                                                                                                                                                                                                                                                                                                                                                                                                                                                                                                                                                                                                                                                                                                                                                                                                                                                                                                                                                                                                                                                                                                                                                                                                                                                                                                                                                                                                                                                                                                                                                                                                                                                                                                                                                                                                                                                                                                                                                                                                                                                                                                                                                                                                                                                                                                                                                                                                                                                                                                                                                                                                                                                                                                                                                                                                                                                                                                                                                                                                                                                                                                                                                                                                                                                                                                                                                                                                                                                
9.	Delimitação 
9.1.	Constitui objeto do recurso interposto por Florentino de Araújo Cardoso Filho (peça 225) analisar se os argumentos apresentados por ele são suficientes para afastar a multa que lhe foi aplicada nos presentes autos.
9.2.	Os argumentos do recorrente podem ser assim resumidos:
	a) houve afronta ao seu direito de ampla defesa;
	b) o pagamento do item administração local observou os termos contratuais, que previam sua realização conforme ocorresse a entrega dos serviços. Não há que se falar em pagamento antecipado;
	c) não tinha habilitação para criticar projetos de engenharia ou as práticas de governança utilizadas à época; e
	d) as concorrências analisadas na presente fiscalização seguiram todos os preceitos legais, inexistindo insuficiência dos projetos ou ausência de contratos.
9.3.	Com base nesses argumentos, requer a procedência do recurso apresentado, para excluir a sua responsabilização e afastar a multa que lhe foi aplicada pelo Acórdão 2846/2020-TCU-Plenário (item 9.1) .
10.	Do mérito
Da ausência de ofensa ao direito à ampla defesa do recorrente
10.1.	No recurso à peça 225, Florentino de Araújo Cardoso Filho alega que seu direito à ampla defesa garantido constitucionalmente foi afrontado, pois não lhe foi deferido o direito de ser ouvido presencialmente, tal qual aos demais gestores relacionados nos autos (p. 1-2) .
10.2.	Além disso, afirma que todas as razões de justificativa apresentadas por ele tiveram que ser devidamente comprovadas e foram objeto de análises criteriosas, enquanto todos os argumentos dos demais responsáveis entrevistados pessoalmente foram acatados sem maiores questionamentos (peça 225, p. 2) .
Análise
10.3.	Não assiste razão ao recorrente, que apresentou o mesmo argumento em suas razões de justificativa apreciadas no acórdão recorrido. Com efeito, no relatório do Acórdão 2846/2020-TCU-Plenário (peça 203, p. 9) , ao se analisar o argumento do recorrente de que teve seu direito à ampla defesa ofendido, a unidade técnica esclareceu que a oportunidade para exercer o seu direto à ampla defesa estava garantida naquele momento, conforme art. 250, inciso IV do RI/TCU, em condições iguais às dos demais responsáveis. Além disso, também poderia exercê-lo a qualquer momento desde a instauração do processo por esta Corte, por meio da juntada de documentos novos, a teor do art. 160, §1º, do RI/TCU. 
10.4.	A não realização de entrevista durante a fase de execução da auditoria não constitui ofensa ao direito à ampla defesa do recorrente, já que nessa fase nenhuma acusação está sendo feita. O que se busca é a apuração dos fatos, sem que haja necessariamente imputação de responsabilidade. É o que se extrai dos enunciados da Jurisprudência Selecionada do TCU, destacados abaixo:
Apenas em fase posterior do processo de auditoria ou com a conversão deste em tomada de contas especial, em razão das irregularidades e/ou débitos apurados, é que ocorre a fase do contraditório, com a realização de audiências e/ou citações para que os responsáveis apresentem suas razões de justificativa e alegações de defesa. (Acórdão 161-TCU-2ª Câmara, Rel. Min. Aroldo Cedraz) 
A fase do contraditório somente se inicia depois do término da auditoria ou com a conversão desta em tomada de contas especial, com as audiências e citações. A etapa de execução da auditoria é de caráter inquisitorial, destinada à coleta de provas. (Acórdão 279/2016-TCU-Plenário, Rel. Min. Benjamin Zymler)  
10.5.	Quanto à alegação de que os argumentos dos demais responsáveis ouvidos presencialmente foram acatados com a sua simples declaração, a leitura do relatório e do voto do acórdão recorrido (peças 202-203) , bem como o seu próprio teor (peça 201) , já é suficiente para demonstrar a inveracidade dessa alegação. 
10.6.	Assim, vê-se que no relatório da citada decisão os argumentos dos responsáveis relativos a cada item da audiência são analisados individualmente, com o mesmo rigor. A única exceção diz respeito às razões de justificativas de Suely Beserra de Castro e Rafael Henrique de Araújo Neto, que foram examinadas em conjunto, tendo em vista a sua similaridade e o fato de que os dois responsáveis atuaram como fiscais dos contratos. 
10.7.	Ademais, se os argumentos dos responsáveis que foram entrevistados pessoalmente durante a fase de execução da auditoria tivessem sido acatados pelo Tribunal, não haveria razão para que fossem condenados, e, de acordo com o Acórdão 2846/2020-TCU-Plenário (peça 201) , o TCU aplicou multa a diversos responsáveis.
10.8.	 Portanto, não há como acolher as alegações de Florentino de Araújo Cardoso Filho no que se referem ao seu direito à ampla defesa, pois, nos autos da presente auditoria, não houve nenhuma ofensa ao pleno exercício desse direito por parte do recorrente.
Do pagamento do item administração local em desproporção com a execução da obra
10.9.	Quanto ao item administração local, o recorrente defende que deve ser aplicado o mesmo raciocínio utilizado para afastar a responsabilidade do gestor no parágrafo 126 da instrução de peça 199. Segundo o recorrente, na época em que prolatado o Acórdão 2622/2013-TCU-Plenário, não havia consenso sobre a correta composição do BDI das obras da Administração Pública (peça 225, p. 3) .
10.10.	Relata, ainda, que, de acordo com a própria equipe de fiscalização, havia apenas uma sinalização de que, além de constar da planilha de custos diretos, o pagamento do referido item fosse feito na proporção da execução financeira dos serviços. Antes, porém, conforme as regras definidas pelos contratos assinados, não cabia ao ex-gestor outra conduta senão autorizar os pagamentos relativos à administração da obra à medida que ocorresse a sua efetiva entrega (peça 225, p. 3-4) .
10.11.	Afirma que não houve pagamento antecipado de despesas e que os valores pagos foram atestados pelos engenheiros fiscais, mencionados nos diários de obras e conferidos pelos engenheiros residentes. Só então foram autorizados. O maior percentual de adimplemento do item administração local no início da execução das obras, reitera o recorrente, se explica pela dificuldade de iniciar uma obra de reforma hospitalar de um ambiente em plena utilização. Cita como exemplo dessa situação a necessidade de fechamento e isolamento de unidades que sofreriam as intervenções de engenharia aos sábados, domingos e feriados (peça 225, p. 4-5) .
10.12.	Por último, no tocante ao referido item, o recorrente assevera que a própria equipe de fiscalização do TCU destaca, no parágrafo 162 da peça 199, que o pagamento desvinculado da proporção de execução da obra poderia ser considerado legal se comprovado por meio de documentos como folhas de pagamento e folhas de ponto (peça 225, p. 5) .
Análise
10.13.	Em relação aos argumentos do recorrente relativos ao item administração local, convém esclarecer, em primeiro lugar, que o parágrafo 126 do relatório do Acórdão 2846/2020-TCU-Plenário (peça 203) , o qual transcreve a instrução de peça 199, trata das orientações do Acórdão 1977/2013-TCU-Plenário a respeito da escolha do regime de execução contratual mais adequado a cada situação, se empreitada por preço global, empreitada por preço unitário, tarefa ou empreitada integral.
10.14.	No caso, considerando que as orientações da mencionada decisão não existiam à época das licitações em apreço, apesar de a escolha pelo regime de empreitada por preço global ter redundado na baixa competitividade dos três certames concomitantes, vencidos por uma única empresa, e, ao final, ter resultado no abandono das obras pela empresa vencedora, o Tribunal entendeu que havia elementos que excluíam a culpabilidade do recorrente no que tange a esse ponto e, destarte, afastavam a aplicação de multa pela opção indevida por aquele regime de execução (peça 203, p. 19) .
10.15.	Já quanto à composição de BDI das obras da Administração Pública, não se tem o mesmo cenário. Antes mesmo do Acórdão 2622/2013-TCU-Plenário, que definiu a forma de execução do item administração local para os contratos da Administração Pública, já havia jurisprudência pacificada do TCU para que fosse determinado ao órgão contratante que o referido item não deve estar incluído no BDI, mas sim na planilha de custos diretos. Nesse sentido, o relatório do acórdão recorrido (peça 203, p. 21) citou diversas decisões, a teor dos Acórdãos 397/2008, 859/2009, 1.119/2010, 1.016/2011 e 1.678/2011, todos do Plenário do TCU.
10.16.	Ademais, conforme o Acórdão 2846/2020-TCU-Plenário (peça 203, p. 21) , à época das licitações em comento, realizadas em 2012, o Tribunal já recomendava que o pagamento do item administração local fosse feito na proporção da execução financeira dos serviços, tal como se verifica nos Acórdãos 3.103/2010 e 2.369/2011, ambos do Plenário.
10.17.	Com base na jurisprudência mencionada, o entendimento do TCU sobre a matéria antes da edição do Acórdão 2622/2013-TCU-Plenário foi assim resumido no relatório do acórdão recorrido (peça 203, p. 21) : "a rigor, era discricionário ao órgão o pagamento em valores fixos do item 'Administração Local', desde que devidamente discriminado e detalhado na planilha de custos diretos e com os pagamentos ocorrendo de forma concomitante à execução da obra, de modo que a obra chegue ao fim juntamente com a medição e o pagamento de 100% da parcela de administração local."
10.18.	Ocorre que, segundo consta no referido relatório (peça 203, p. 21) ,  "a equipe de auditoria constatou que, enquanto os serviços de engenharia objeto dos Contratos 15/2012 e 16/2012 evoluíram cerca de 12,41% e 19,56%, foram aferidos, respectivamente, cerca de 59,38% e 100% dos serviços de administração local medidos por permanência (de forma mensal e pagos em valores fixos) ". Esse descompasso entre o pagamento do item administração local e a execução da obra poderia ter sido corrigido por meio de termo aditivo celebrado com a empresa contratada com esse objetivo. No entanto, ao tomarem conhecimento do atraso nas obras, os servidores envolvidos não agiram nesse sentido. 
10.19.	O Memo 292/2014-DEA/HUs/UFC, de 27/6/2014, citado no relatório do Acórdão 2846/2020-TCU-Plenário (peça 203, p. 22) , dá conta de que se adotou a unificação das administrações locais dos Contratos 12/2012, 15/2012 e 16/2012, tendo como critério de medição mensal da administração local "a equipe efetivamente, constante das folhas de pagamento apresentadas e constatadas pela fiscalização". Além de contemplar três formas mensais fixas de pagamento do item em questão, o referido memorando, como aponta a unidade técnica, foi tardio como tentativa de solucionar o pagamento desproporcional nesse item.
10.20.	O cálculo da equipe de auditoria revela que o valor pago a maior alcança R$ 575.689,51, que pode ser considerado como pagamento antecipado, que, em vista do abandono das obras, configura superfaturamento por serviço não executado, uma vez que não foi comprovado que a contratada incorreu em despesas no montante pago pela Administração. Conforme ressaltado no relatório do acórdão recorrido (peça 203, p. 23) , embora a empresa contratada afirme que os pagamentos ocorriam mediante apresentação da folha de pagamento do seu pessoal, esses documentos não foram juntados aos autos. 
10.21.	Na análise das razões de justificativa apresentadas pela empresa Edcon Comércio e Construções Ltda., constante do citado relatório (peça 203, p. 29) , a unidade técnica se pronuncia nos seguintes termos:
209.	O que se constata nestes autos é que, devido aos critérios adotados de pagamento do item em parcela mensal fixa, os diversos atraso na execução das obras não se refletiram na desaceleração da medição e pagamento da administração local  (paga em função do transcorrer dos meses) , embora os serviços que a compõem estivessem quase todos paralisados ou ocorrendo de forma bem mais lenta do que o previsto.
210.	Assim, há indícios de que se pagou por serviços não prestados, gerando superfaturamento e um descolamento dos pagamentos da administração local frente à execução dos serviços da obra, beneficiando o contratado por conta do atraso.
10.22.	O fato de que os valores pagos foram atestados pelos engenheiros fiscais, mencionados nos diários de obras e conferidos pelos engenheiros residentes não descaracteriza sua responsabilidade como gestor do hospital e, em última instância, dos contratos. Diante do descompasso no cronograma físico inicialmente planejado, cabia-lhe adotar ações para modificar a forma de pagamento do item administração local, o que não foi feito.
10.23.	A afirmação de que o maior percentual de adimplemento do item administração local no início da execução das obras se explica pela dificuldade de iniciar uma obra de reforma hospitalar de um ambiente em plena utilização não é razoável, haja vista que a diferença entre o pagamento desse item e o andamento das obras não diminuiu ao longo do tempo, pelo contrário. Não foi por outro motivo que a unidade técnica concluiu, na análise das razões de justificativa do recorrente à peça 203 (p. 23) , que "os primeiros meses de execução seriam suficientes para os gestores perceberem que o cronograma físico inicialmente previsto não seria cumprido e o montante do orçamento reservado para o referido item 'administração local' findaria se esgotando antes que as obras ficassem efetivamente prontas".
10.24.	Por fim, embora no parágrafo 162 da peça 199 esteja prevista a possibilidade de que seja comprovado que a contratada incorreu em despesas no montante pago pela Administração, isso não ficou demonstrado nos autos, seja pela empresa, seja pelo ora recorrente ou por um dos outros responsáveis. Assim, tendo em vista que as demais alegações apreciadas neste tópico não se sustentam, não assiste razão ao recorrente quanto à legalidade do pagamento do item administração local e a inocorrência de pagamento antecipado.
Da responsabilidade do gestor
10.25.	Com relação à insuficiência de detalhamento do projeto básico, do termo de referência e projetos anexos, o recorrente aduz que tem formação acadêmica e profissional na área da saúde, de forma que não se pode esperar que faça críticas a projetos abrangentes de engenharia civil ou às práticas de administração pública em aquisições então adotadas.
10.26.	Ressalta que a UFC só tomou conhecimento das boas práticas de governança de aquisições com os Acórdão 6638/2015-TCU-Primeira Câmara e 1.545/2016-TCU-Plenário, quatro anos após a licitação em apreço, sendo que essas decisões não imputaram multa aos responsáveis que realizaram licitação de transportes sem estudos e projetos técnicos suficientes. Apenas determinaram ações corretivas e de aprimoramento (peça 225, 6-7) .
10.27.	Alega que os avanços induzidos nos últimos anos com a abordagem da governança pública, especialmente com o Manual de Gestão de Riscos em Aquisições do TCU, não podem ser considerados como referência para a atuação de um gestor em 2011/2012 e que as Concorrências Públicas 28/2012 e 29/2012 do HUWC foram realizadas nos estritos termos legais (peça 225, p. 8) .
Análise
10.28.	Os argumentos do recorrente sintetizados acima também foram suscitados em suas razões de justificativa e devidamente apreciados pela Secretaria de Controle Externo da Saúde - SecexSaúde, que considerou, de forma apropriada, que "transferir a responsabilidade para a esfera técnica não é suficiente para lhe afastar a responsabilidade, como gestor máximo do hospital, pelo regular andamento das obras". Ainda segundo a unidade técnica, não era exigido do gestor conhecimento técnico sobre os quantitativos envolvidos. Porém, esperava-se que tivesse realizado um planejamento adequado do impacto das obras no dia-a-dia do hospital (peça 203, p. 9) .
10.29.	Como elucidado no relatório do acórdão recorrido (peça 203, p. 9-10) , não se utilizou, como critérios para fundamentar a irregularidade constatada (realização de procedimentos licitatórios com objeto não suficientemente detalhado) , as práticas em governança de aquisições e elaboração de planilhas orçamentárias de obras difundidas nas decisões citadas pelo recorrente ou no Manual de Gestão de Riscos em Aquisições do TCU, pois, de fato, foram posteriores aos eventos analisados nestes autos. Ocorre que os erros verificados nos contratos em apreço eram erros básicos, que decorriam da inobservância de obrigações previstas na própria Lei de Licitações e Contratos, tais quais as falhas de planejamento e produção de material técnico prévio à licitação.
10.30.	Na qualidade de superintendente do HUWC, o recorrente deveria ter supervisionado a elaboração dos projetos básicos (termos de referência) e dos planejamentos logísticos das obras a serem contratadas, assim como era seu dever apurar as causas e responsabilidades pela elaboração de documentos deficientes que resultaram no insuficiente nível de detalhamento do objeto a ser licitado. Assim, conforme concluiu a unidade técnica no relatório do Acórdão 2846/2020-TCU-Plenário (peça 203, p. 10) , em razão de não ter agido em conformidade com a função que ocupava dentro do hospital, restou caracterizada a sua responsabilidade pela irregularidade verificada e foi aplicada multa ao recorrente. 
10.31.	Do exposto, tem-se que não prosperam as alegações do recorrente com vistas a afastar a responsabilidade que lhe foi imputada nos presentes autos.
Da suposta legalidade das concorrências em análise
10.32.	O recorrente afirma também que, ao mesmo tempo que o relatório informa ofensa ao inciso IX do art. 6º, da Lei 8.666/1993, ante a insuficiência dos projetos, sugere que incidirá em restrição à competitividade, caso os projetos venham a ser detalhados excessivamente. Tal entendimento, segundo ele, não pode prevalecer, sob pena de tornar questionáveis todas as licitações de obras no Brasil (peça 225, p. 8) .
10.33.	Sustenta que não havia insuficiência dos projetos. O que ocorreu foi que, após o início das obras, com as demolições e averiguações internas das estruturas existentes, se observou a necessidade de conformações nos projetos por meio de aditivos, o que é comum nos casos de reformas de engenharia, especialmente em se tratando de reforma a ser realizada sem solução de continuidade dos serviços médicos de média e alta complexidade, como se verificou na presente hipótese.  (peça 225, p. 9-10) .
10.34.	Por fim, o recorrente argumenta que, tendo em vista as alterações dos contratos, não se pode concluir pela "ausência de contratos", conforme parágrafo 112 do relatório de fiscalização (peça 225, p. 11) .
Análise
10.35.	De início, cumpre esclarecer que o Tribunal, em momento algum, sugere que o detalhamento dos projetos poderia implicar restrição à competitividade. Do contrário, o segundo achado da equipe de fiscalização diz respeito à falta de objeto suficientemente detalhado nos procedimentos licitatórios realizados pelo HUWC que resultaram nos Contratos 15/2012 e 16/2012, o que se devia à ausência de projetos e inconsistências de quantitativos. Tais circunstâncias fizeram com que fossem necessários constantes replanilhamentos com expressivas alterações, que terminaram por resultar na paralisação dos serviços pela empresa contratada, de forma que as obras não foram concluídas. 
10.36.	Ressalte-se que os argumentos apresentados nos presentes autos não foram suficientes para excluir a irregularidade verificada, sendo que, mesmo diante de elementos que indicavam ausência de má-fé dos envolvidos, houve aplicação de multa pelo Tribunal em decorrência dessa irregularidade, dada a gravidade da situação encontrada no HUWC após a realização dos procedimentos licitatórios.
10.37.	A justificativa fornecida pelo recorrente, nesta oportunidade, para demonstrar que não havia insuficiência dos projetos tampouco é aceitável. De acordo com o relatório do Acórdão 2846/2020-TCU-Plenário (peça 203, p. 9) , os relatos da empresa contratada, extraídos dos contratos em tela, demonstram que não houve uma predefinição adequada dos espaços disponibilizados para a empreiteira iniciar os trabalhos. A contratada teve que aguardar a outra empresa finalizar seu serviço para que pudesse trabalhar no mesmo local de obra e ainda ocorreram demolições próximas ao setor de endocrinologia em funcionamento. 
10.38.	Não obstante seja comum que, em reformas de engenharia sem solução de continuidade dos serviços prestados, se apresentem situações aferíveis no decorrer da execução da obra que demandem alterações contratuais, as intercorrências mencionadas acima, entre outras que foram relatadas, denotaram ausência de planejamento prévio e adequado, e não apenas a necessidade de conformações nos projetos, identificada somente com o início das obras, como alega o recorrente.
10.39.	Acrescente-se que, no entendimento do Tribunal, a restrição à competitividade decorreu da utilização inadequada do regime de execução de empreitada por preço global para a reforma de edificações antigas, como o HUWC e a MEAC, que já carregam uma imprecisão intrínseca e relevante de quantitativos, e cujo objeto não era totalmente conhecido nem mesmo pelos próprios engenheiros do hospital, que produziram os projetos básicos e planilhas orçamentárias, conforme se constatou após o início das execuções contratuais, segundo o relatório do acórdão recorrido (peça 203, p. 17) .
10.40.	Tal entendimento fica claro no trecho abaixo destacado do relatório do Acórdão 2846/2020-TCU-Plenário (peça 203, p. 19) , no qual a unidade técnica concluiu pela não aplicação de multa ao recorrente, apesar da escolha indevida pelo citado regime de execução:
130. Considerando todo o exposto, conclui-se que, a opção indevida pelo regime de execução de empreitada por preço global, redundou na baixa competitividade dos três certames concomitantes, vencidos por uma única empresa, que não pôde elaborar suas propostas de preços com total e completo conhecimento dos objetos licitados, pois nem os próprios quadros do órgão detinham tal informação, ante a característica de imprecisão intrínseca e relevante de quantitativos de obras de reforma, em especial em edificações com mais de cinquenta anos de construídas e que nunca haviam passado por intervenções dessa monta, e, por fim, resultou na situação catastrófica de abandono das obras pela empresa vencedora, deixando diversos serviços inacabados e 52 leitos indisponíveis aos usuários do SUS, no total dos três contratos.
131. Não obstante esse quadro relatado, considera-se que, especificamente no que toca a este ponto da opção indevida pelo regime de execução de empreitada por preço global, há aspectos que excluem a culpabilidade na conduta imputada ao responsável, Sr. Florentino de Araújo Cardoso Filho, e que justificam a não aplicação da penalidade de multa ao gestor, como o cenário exposto no relatório e voto que fundamentam o Acórdão 1977/2013-TCU-Plenário, no sentido de que a letra da lei não deixa claro como e quando utilizar cada um dos regimes de execução por empreitada definidos pelo legislador, bem como, a jurisprudência deste Tribunal, à época, era controversa e não delineava com clareza as implicações do uso desse regime. (Grifos nossos) 
10.41.	Desse modo, não tem como prosperar a alegação de que, no relatório do acórdão recorrido, o TCU sugere que poderia se incorrer em restrição à competitividade caso os projetos viessem a ser mais detalhados. Resta demonstrado pelos esclarecimentos acima que a irregularidade verificada pelo Tribunal consistiu justamente na falta de objeto suficientemente detalhado. 
10.42.	Se o objeto tivesse sido detalhado de maneira adequada, a situação de abandono das obras referentes aos Contratos 15/2012 e 16/2012, nos percentuais de execução de 12,41% e 19,6%, respectivamente, poderia ter sido evitada. Isso porque, com o melhor detalhamento do objeto, a competitividade dos procedimentos licitatórios poderia ter sido maior, mesmo com a adoção da modalidade de execução de empreitada por preço global. 
10.43.	Portanto, não faz sentido que o TCU tenha sugerido que o maior detalhamento dos projetos levasse à restrição da competitividade.
10.44.	Cabe ressaltar, ainda, a disposição do parágrafo 112 do relatório de fiscalização, à peça 114 (p. 20) :
112.	A construtora se comprometeu, à época, em finalizar alguns serviços, no prazo máximo de 45 dias, o que não ocorreu. Os pressupostos necessários à rescisão contratual contidos nos artigos 78, I a XVII, e 79, I e II, da lei 8.666/93, estão sendo examinados no âmbito do referido processo e a rescisão contratual ainda não foi efetivada para fins de ressarcimentos em razão de eventuais prejuízos por culpa da administração ou do contratado.
10.45.	Como se pode constatar, não se fala em "ausência de contratos", de forma que não é possível acatar o argumento do recorrente segundo o qual TCU, no citado parágrafo do relatório de fiscalização, teria concluído nesse sentido.
10.46.	Vê-se, assim, que não assiste razão ao recorrente quanto às alegações acerca da suposta legalidade das concorrências em comento, pois não se conseguiu afastar a insuficiência dos projetos evidenciada nos presentes autos.
CONCLUSÃO
11.	Em face do exame realizado no tópico anterior, conclui-se que os argumentos do recorrente não são suficientes para alterar o Acórdão 2846/2020-TCU-Plenário, pois não houve ofensa ao seu direito à ampla defesa. O recorrente foi ouvido no momento oportuno e suas razões de justificativa analisadas da mesma forma que se analisou os elementos de defesa dos demais responsáveis.
12.	Ademais, verificou-se que, conforme demonstrado nos autos, o pagamento do item administração local ocorreu em desproporção com a execução da obra, revelando uma diferença a maior que pode ser considerada como pagamento antecipado, que, diante do abandono das obras, configura superfaturamento por serviço não executado.
13.	Ainda de acordo com os elementos constantes no presente processo, restou evidente a insuficiência dos projetos, que terminaram por dar origem a um objeto insuficientemente detalhado e, por conseguinte, à realização de diversas alterações contratuais que culminaram no abandono das obras.
14.	Cabia ao recorrente, na qualidade de superintendente do HUWC, supervisionar a elaboração dos projetos básicos (termos de referência) e dos planejamentos logísticos das obras a serem contratadas, assim como era seu dever apurar as causas e responsabilidades pela elaboração de documentos deficientes.
15.	Diante disso, não merece ser provido o pedido de reexame interposto por Florentino de Araújo Cardoso Filho contra o Acórdão 2846/2020-TCU-Plenário (peça 220) .
PROPOSTA DE ENCAMINHAMENTO
16.	Ante o exposto, submete-se à consideração superior a presente análise do pedido de reexame interposto por Florentino de Araújo Cardoso Filho (peça 225) contra o Acórdão 2846/2020-TCU-Plenário (peça 201) , propondo-se, com fundamento nos art. 48 da Lei 8.443/1992, c/c o art. 286 do Regimento Interno/TCU:
a) conhecer do recurso de Florentino de Araújo Cardoso Filho e, no mérito, negar-lhe provimento; e
b)	comunicar a deliberação que vier a ser proferida por esta Corte ao recorrente, ao Ministério da Educação, à Ebserh e à Universidade Federal do Ceará."
	É o Relatório.

8.1. Rodrigo do Nascimento Santos (23416/OAB-CE) e outros, representando Universidade Federal do Ceará.  
8.2. Adriano Fernandes da Cunha (29396/OAB-CE) e outros, representando Florentino de Araujo Cardoso Filho.  
8.3. Gilvan Linhares Lopes (5629/OAB-CE) e outros, representando Suely Beserra de Castro.

Não atuou.

RELATÓRIO DE FISCALIZAÇÃO DE ORIENTAÇÃO CENTRALIZADA (FOC). HOSPITAL UNIVERSITÁRIO WALTER CANTÍDIO (HUWC) DA UNIVERSIDADE FEDERAL DO CEARÁ (UFC). IRREGULARIDADES. MULTA. PEDIDO DE REEXAME. CONHECIMENTO. ARGUMENTOS INSUFICIENTES PARA ALTERAR O JULGAMENTO ANTERIOR. AUSÊNCIA DE OFENSA AO DIREITO À AMPLA DEFESA. PAGAMENTO A MAIOR DO ITEM ADMINISTRAÇÃO LOCAL. DEFICIÊNCIA DE PROJETOS. RESPONSABILIDADE DO GESTOR. DESPROVIMENTO DO RECURSO.

RELATÓRIO DE AUDITORIA (RA)

Secretaria de Recursos (Serur).

Examina-se nesta oportunidade pedido de reexame interposto pelo Sr. Florentino de Araújo Cardoso Filho (peça 225) contra o Acórdão 2846/2020-TCU-Plenário (peça 201) , de relatoria do Ministro Substituto Augusto Sherman, mediante o qual esta Corte aplicou individualmente ao ora recorrente e a outros responsáveis a multa prevista no art. 58, inciso II, da Lei nº 8.443/92, nos valores a seguir relacionados, bem como encaminhou determinações à Universidade Federal do Ceará e recomendações ao Hospital Universitário Walter Cantídio (HUWC) :
	Responsável
	Multa

	Florentino de Araújo Cardoso Filho
	R$ 10.000,00

	José Luciano Bezerra Moreira
	R$   5.000,00

	Adolfo Bruno Férrer Bezerra de Menezes
	R$ 10.000,00

	Suely Beserra de Castro
	R$ 10.000,00

	Rafael Henriques de Araújo Neto
	R$ 10.000,00

 Os responsáveis foram apenados em razão de irregularidades identificadas no âmbito de Fiscalização de Orientação Centralizada (FOC) realizada no Hospital Universitário Walter Cantídio (HUWC) da Universidade Federal do Ceará (UFC) , cujo objetivo era avaliar a regularidade dos procedimentos de contratação da empresa Edcon Comércio e Construções Ltda., no montante de R$ 18.552.224,05. 
Foram identificadas as seguintes irregularidades no âmbito da licitação e da execução dos contratos 15/2012 e 16/2012, cujos objetos eram, respectivamente, a reforma de unidades do Bloco Cirúrgico e dos ambulatórios de Dermatologia e Pediatria no Campus de Porangabussu - UFC e reforma do Bloco Central, Bloco 201, no mesmo Campus: 
	a) ausência de estudos técnicos preliminares que fundamentassem os termos de referência que deram origem aos procedimentos licitatórios e aos contratos;
	b) ausência, nos procedimentos licitatórios, de detalhamento necessário e suficiente do objeto a ser contratado, ante a ausência de projetos e a inconsistência dos quantitativos;
	c) baixa competitividade das concorrências presenciais em regime de empreitada global, com apenas dois licitantes em cada;
	d) pagamento a maior do item "administração local", a partir da definição de medição inadequada (mensal) , o que redundou em execução financeira a maior, em ambos os contratos, em relação às respectivas execuções físicas, estimada em R$ 575.689,51.
Feito breve resumo do processo, passo a decidir.
Preliminarmente, ratifico meu despacho pelo conhecimento da presente peça recursal como pedido de reexame porquanto atendidos os requisitos de admissibilidade previstos nos arts. 32, inciso I, e 33 da Lei nº 8.443/1992 (peça 229) .
No mérito, a unidade técnica, em análise detalhada sobre a matéria (peças 250 e 251) , propôs a rejeição das razões recursais, com a manutenção da deliberação original, posicionamento que acolho na íntegra e cujos fundamentos incorporo às minhas razões de decidir, sem prejuízo das considerações a seguir.
O recorrente não trouxe elementos capazes de provocar a reforma do acórdão adversado. Em síntese, apresenta os seguintes argumentos: 
	a) houve afronta ao seu direito de ampla defesa;
	b) o pagamento do item administração local observou os termos contratuais, os quais previam que fossem realizados os pagamentos de acordo com a entrega dos serviços, de maneira que não há que se falar em pagamento antecipado;
	c) não tinha habilitação para criticar projetos de engenharia ou as práticas de governança utilizadas à época; e
	d) as concorrências analisadas na presente fiscalização seguiram todos os preceitos legais, inexistindo insuficiência dos projetos ou ausência de contratos.
No que se refere à alegação de prejuízo ao seu direito de ampla defesa, esta não tem o condão de alterar o decisum ora recorrido.
Transcrevo a seguir trecho da instrução da Secretaria de Recursos, que trata adequadamente do tema (peça 250) : 
"10.3. Não assiste razão ao recorrente, que apresentou o mesmo argumento em suas razões de justificativa apreciadas no acórdão recorrido. Com efeito, no relatório do Acórdão 2846/2020-TCU-Plenário (peça 203, p. 9) , ao se analisar o argumento do recorrente de que teve seu direito à ampla defesa ofendido, a unidade técnica esclareceu que a oportunidade para exercer o seu direto à ampla defesa estava garantida naquele momento, conforme art. 250, inciso IV do RI/TCU, em condições iguais às dos demais responsáveis. Além disso, também poderia exercê-lo a qualquer momento desde a instauração do processo por esta Corte, por meio da juntada de documentos novos, a teor do art. 160, §1º, do RI/TCU."
Quanto ao argumento de que houve diferença no tratamento entre a defesa do ora recorrente e dos demais responsáveis, que haviam sido entrevistados na fase de execução de auditoria, afrontando a defesa do ora recorrente, este não deve prosperar. Afinal, como afirmado pela unidade técnica, as razões de justificativas trazidas por todos os responsáveis foram completamente analisadas na instrução da unidade técnica, à peça 199. 
Ademais, após essa análise, por intermédio do acórdão ora recorrido, este Tribunal também aplicou multa a alguns desses ex-gestores, que supostamente teriam recebido tratamento diferenciado. Dessa maneira, fica demonstrado que não houve afronta aos princípios do contraditório e ampla defesa do ora recorrente.
No que concerne à alegação de que o pagamento do item administração local observou os termos contratuais, de maneira que não há que se falar em pagamento antecipado, esta também não deve prosperar.
Transcrevo a seguir trecho da instrução da Secretaria de Recursos a respeito do tema (peça 250) :
"10.15. Já quanto à composição de BDI das obras da Administração Pública, não se tem o mesmo cenário. Antes mesmo do Acórdão 2622/2013-TCU-Plenário, que definiu a forma de execução do item administração local para os contratos da Administração Pública, já havia jurisprudência pacificada do TCU para que fosse determinado ao órgão contratante que o referido item não deve estar incluído no BDI, mas sim na planilha de custos diretos. Nesse sentido, o relatório do acórdão recorrido (peça 203, p. 21) citou diversas decisões, a teor dos Acórdãos 397/2008, 859/2009, 1.119/2010, 1.016/2011 e 1.678/2011, todos do Plenário do TCU.
10.16. Ademais, conforme o Acórdão 2846/2020-TCU-Plenário (peça 203, p. 21) , à época das licitações em comento, realizadas em 2012, o Tribunal já recomendava que o pagamento do item administração local fosse feito na proporção da execução financeira dos serviços, tal como se verifica nos Acórdãos 3.103/2010 e 2.369/2011, ambos do Plenário.
10.17. Com base na jurisprudência mencionada, o entendimento do TCU sobre a matéria antes da edição do Acórdão 2622/2013-TCU-Plenário foi assim resumido no relatório do acórdão recorrido (peça 203, p. 21) : 'a rigor, era discricionário ao órgão o pagamento em valores fixos do item 'Administração Local', desde que devidamente discriminado e detalhado na planilha de custos diretos e com os pagamentos ocorrendo de forma concomitante à execução da obra, de modo que a obra chegue ao fim juntamente com a medição e o pagamento de 100% da parcela de administração local.'
10.18. Ocorre que, segundo consta no referido relatório (peça 203, p. 21) ,  'a equipe de auditoria constatou que, enquanto os serviços de engenharia objeto dos Contratos 15/2012 e 16/2012 evoluíram cerca de 12,41% e 19,56%, foram aferidos, respectivamente, cerca de 59,38% e 100% dos serviços de administração local medidos por permanência (de forma mensal e pagos em valores fixos) '. Esse descompasso entre o pagamento do item administração local e a execução da obra poderia ter sido corrigido por meio de termo aditivo celebrado com a empresa contratada com esse objetivo. No entanto, ao tomarem conhecimento do atraso nas obras, os servidores envolvidos não agiram nesse sentido. 
10.19. O Memo 292/2014-DEA/HUs/UFC, de 27/6/2014, citado no relatório do Acórdão 2846/2020-TCU-Plenário (peça 203, p. 22) , dá conta de que se adotou a unificação das administrações locais dos Contratos 12/2012, 15/2012 e 16/2012, tendo como critério de medição mensal da administração local 'a equipe efetivamente, constante das folhas de pagamento apresentadas e constatadas pela fiscalização'. Além de contemplar três formas mensais fixas de pagamento do item em questão, o referido memorando, como aponta a unidade técnica, foi tardio como tentativa de solucionar o pagamento desproporcional nesse item.
10.20. O cálculo da equipe de auditoria revela que o valor pago a maior alcança R$ 575.689,51, que pode ser considerado como pagamento antecipado, que, em vista do abandono das obras, configura superfaturamento por serviço não executado, uma vez que não foi comprovado que a contratada incorreu em despesas no montante pago pela Administração. Conforme ressaltado no relatório do acórdão recorrido (peça 203, p. 23) , embora a empresa contratada afirme que os pagamentos ocorriam mediante apresentação da folha de pagamento do seu pessoal, esses documentos não foram juntados aos autos." 
No que diz respeito à alegação do Sr. Florentino de Araújo Cardoso Filho, de que não tinha habilitação para criticar projetos de engenharia ou as práticas de governança utilizadas à época, esta também não altera o decisum ora recorrido.
Conforme afirmado pela Secretaria de Recursos (peça 250) :
"10.28. Os argumentos do recorrente sintetizados acima também foram suscitados em suas razões de justificativa e devidamente apreciados pela Secretaria de Controle Externo da Saúde - SecexSaúde, que considerou, de forma apropriada, que "transferir a responsabilidade para a esfera técnica não é suficiente para lhe afastar a responsabilidade, como gestor máximo do hospital, pelo regular andamento das obras". Ainda segundo a unidade técnica, não era exigido do gestor conhecimento técnico sobre os quantitativos envolvidos. Porém, esperava-se que tivesse realizado um planejamento adequado do impacto das obras no dia-a-dia do hospital (peça 203, p. 9) .
10.29. Como elucidado no relatório do acórdão recorrido (peça 203, p. 9-10) , não se utilizou, como critérios para fundamentar a irregularidade constatada (realização de procedimentos licitatórios com objeto não suficientemente detalhado) , as práticas em governança de aquisições e elaboração de planilhas orçamentárias de obras difundidas nas decisões citadas pelo recorrente ou no Manual de Gestão de Riscos em Aquisições do TCU, pois, de fato, foram posteriores aos eventos analisados nestes autos. Ocorre que os erros verificados nos contratos em apreço eram erros básicos, que decorriam da inobservância de obrigações previstas na própria Lei de Licitações e Contratos, tais quais as falhas de planejamento e produção de material técnico prévio à licitação.
10.30. Na qualidade de superintendente do HUWC, o recorrente deveria ter supervisionado a elaboração dos projetos básicos (termos de referência) e dos planejamentos logísticos das obras a serem contratadas, assim como era seu dever apurar as causas e responsabilidades pela elaboração de documentos deficientes que resultaram no insuficiente nível de detalhamento do objeto a ser licitado. Assim, conforme concluiu a unidade técnica no relatório do Acórdão 2846/2020-TCU-Plenário (peça 203, p. 10) , em razão de não ter agido em conformidade com a função que ocupava dentro do hospital, restou caracterizada a sua responsabilidade pela irregularidade verificada e foi aplicada multa ao recorrente." 
Trago a seguir jurisprudência desta Corte de Contas, na qual se encaixa a alegação ora analisada:
O erro grosseiro a que alude o art. 28 do Decreto-lei 4.657/1942 (Lei de Introdução às Normas do Direito Brasileiro) , incluído pela Lei 13.655/2018, fica configurado quando a conduta do agente público se distancia daquela que seria esperada do administrador médio, avaliada no caso concreto. (Acórdão 2860/2018-TCU-Plenário, de relatoria do Ministro Substituto Augusto Serman, constante da "Jurisprudência Selecionada") 
A omissão na adoção de providências com vistas a coibir ou reverter abandono injustificado de obra pública configura culpa grave. (Acórdão 3546/2019-TCU-Primeira Câmara, de relatoria do Ministro Benjamin Zymler, constante da "Jurisprudência Selecionada") 
A autoridade que homologa a licitação deve adotar as medidas necessárias a fim de impedir a contratação de objeto com preços bem superiores aos do mercado (art. 49 da Lei n. 8.666/1993) , sob pena de tornar-se, com sua conduta ou omissão, pessoalmente responsável pelos atos inquinados. (Acórdão 509/2005-TCU-Plenário, de relatoria do Ministro Substituo Marcos Bemquerer, constante da "Jurisprudência Selecionada") 
No que se refere ao argumento do ora recorrente de que as concorrências analisadas na presente fiscalização seguiram todos os preceitos legais, inexistindo insuficiência dos projetos ou ausência de contratos, também não deve prosperar.
Além dos argumentos trazidos pela Serur, que rebateu devidamente os pontos trazidos pelo Sr. Florentino, destaco que esse responsável afrontou a Súmula 177 deste Tribunal. Apesar dessa súmula se referir a "pregão", esta é válida também para as demais modalidades de licitação, inclusive para concorrência, como no caso concreto:
Súmula TCU 177: A definição precisa e suficiente do objeto licitado constitui regra indispensável da competição, até mesmo como pressuposto do postulado de igualdade entre os licitantes, do qual é subsidiário o princípio da publicidade, que envolve o conhecimento, pelos concorrentes potenciais das condições básicas da licitação, constituindo, na hipótese particular da licitação para compra, a quantidade demandada uma das especificações mínimas e essenciais à definição do objeto do pregão. (Grifo nosso) 
O responsável afrontou jurisprudência pacífica deste Tribunal no sentido de que:
	Os estudos técnicos preliminares devem demonstrar a viabilidade técnica a partir de todos os elementos necessários e suficientes, com nível de precisão adequado para caracterizar a obra, com indicações dos estudos técnicos e ambientais, avaliação do seu custo, definição dos métodos e do prazo de execução. (Acórdão 1273/2007-TCU-Plenário, de relatoria do Ministro Ubiratan Aguiar, constante da "Jurisprudência Selecionada") 
	A licitação de objeto impreciso, fruto da ausência de estudos consistentes acerca da viabilidade técnica e econômica da obra, pode levar à contratação e execução de objeto que não atenda às necessidades da Administração. (Acórdão 397/2008-TCU-Plenário, de relatoria do Ministro Substituto Augusto Sherman, constante da "Jurisprudência Selecionada") 
	O projeto básico deve reunir os elementos necessários à adequada avaliação do custo da obra, à minimização da necessidade de reformulação ou de variantes durante as fases de elaboração do projeto executivo e de execução da obra, à formulação de especificações que garantam os melhores resultados para o empreendimento, à adequada dedução de métodos construtivos e à melhor gestão da obra, compreendendo a sua programação e a estratégia de suprimentos. (Acórdão 302/2016-TCU-Plenário, de relatoria do Ministro Substituto Marcos Bemquerer, constante da "Jurisprudência Selecionada") 
A Administração deve exigir das empresas contratadas no regime de contratação integrada, por ocasião da entrega dos projetos básico e executivo, a apresentação de orçamento detalhado contendo descrições, unidades de medida, quantitativos e preços unitários de todos os serviços da obra, acompanhado das respectivas composições de custo unitário, bem como do detalhamento dos encargos sociais e da taxa de BDI, nos termos do art. 2º, parágrafo único, da Lei 12.462/2011, aplicável a todos os regimes de execução contratual do RDC, e da Súmula 258 do TCU. (Acórdão 2433/2016-TCU-Plenário, de relatoria do Ministro Benjamin Zymler, constante da "Jurisprudência Selecionada") 
 A realização de licitação com base em projeto básico deficiente, impreciso e que não contempla todos os elementos necessários e suficientes para bem caracterizar e orçar a totalidade da obra constitui falha grave ensejadora de aplicação de multa aos responsáveis. (Acórdão 2371/2011-TCU-Plenário, de relatoria do Ministro Substituto Weder de Oliveira, constante da "Jurisprudência Selecionada") 
Independentemente do regime adotado, se empreitada por preço unitário ou empreitada por preço global, os projetos básicos elaborados pela Administração devem possuir os elementos necessários e suficientes, com nível de precisão adequado, para caracterizar a obra ou serviço, ou complexo de obras ou serviços objeto da licitação, de forma a possibilitar a avaliação do custo da obra e a definição dos métodos e do prazo de execução. (Acórdão 707/2014-TCU-Plenário, de relatoria do Ministro Benjamin Zymler, constante da "Jurisprudência Selecionada") 
	Ante o exposto, VOTO no sentido de que o Tribunal adote a deliberação que ora submeto a este Colegiado.
TCU, Sala das Sessões, em 15 de setembro de 2021.
Ministro JOÃO AUGUSTO RIBEIRO NARDES 
Relator